臺灣高雄地方法院刑事判決　　　　　　 100年度訴字第1079號
公　訴　人　臺灣高雄地方法院檢察署檢察官
被　　　告　劉忠科
指定辯護人　本院公設辯護人黃文德
上列被告因家暴傷害致死案件，經檢察官提起公訴（100 年度偵
字第15945 、20216 號），本院判決如下：
    主  文
劉忠科犯傷害直系血親尊親屬致死罪，處有期徒刑拾貳年。
    事  實
一、劉忠科為劉之子，其2 人間為直系血親關係，係屬家庭暴
    力防治法第3 條第3 款所指之家庭成員關係，共同居住在高
    雄市○○區○○路63號。劉忠科於民國100 年5 月28日中午
    12時許，在上開住處外，見母親劉與胞兄石忠河發生爭吵
    ，竟基於傷害直系血親尊親屬身體之犯意，手持大鐮刀1 支
    ，以刀背毆打劉手部多下，並摔破塑膠桶及塑膠椅，持上
    開塑膠椅之椅腳拍打劉腳部，致劉倒於地上，受有右臉
    腫脹、頭部外傷併血腫、雙手瘀血及腹部鈍傷等傷害（此部
    分未據告訴）；石忠河則跑至上開住處附近之檳榔攤打電話
    報警，劉忠科竟隨後追出，並基於傷害人身體之犯意，徒手
    毆打石忠河，致石忠河受有鼻樑鈍挫傷併血腫之傷害（就劉
    忠科傷害石忠河部分，因石忠河撤回告訴，另經檢察官為不
    起訴處分確定），石忠河與劉於前往行政院衛生署旗山醫
    院就診治療後，即返家休息。嗣於同日下午5 時50分許，劉
    忠科見石忠河坐在上開住處門口，乃質問石忠河是否對其提
    出告訴，二人又起爭執，劉聽聞聲響即以木棍供作枴杖使
    用而走出察看，並質問發生何事，而劉忠科明知劉行動不
    便，在客觀上得預見將劉手中之木棍搶下會使劉跌倒，
    可能造成劉頭部撞擊地面，而頭部係人體重要器官，如受
    撞擊恐有發生死亡結果之虞，惟主觀上僅預見使劉跌倒會
    造成其身體受有傷害，該傷害結果之發生並不違背劉忠科本
    意之情況下，竟基於傷害劉身體之不確定故意，執意搶下
    劉手中之木棍，致劉跌倒而撞擊頭部，並因此受有頭部
    開放性傷口併頭皮血腫、硬腦膜下出血、臉部及右腳瘀青等
    傷害，劉忠科亦未對劉施以救助，即持該木棍追打石忠河
    ，適經返家之胞弟石忠安發現並搶下木棍，將劉送往行政
    院衛生署旗山醫院急救，再轉送義大醫療財團法人義大醫院
    進行緊急開顱手術，惟因劉跌倒時碰撞頭部，導致左側顱
    內對撞性硬腦膜下腔出血、腦挫傷、大腦枕葉、右基底核及
    腦幹腦內出血、神經性休克，而於同年月30日上午9 時46分
    許心跳停止死亡。
二、案經劉之子石忠河訴由高雄市政府警察局湖內分局報請臺
    灣高雄地方法院檢察署檢察官偵查後起訴。
    理  由
壹、證據能力部分：
一、按被告以外之人於審判外之言詞或書面陳述，除法律有規定
    者外，不得作為證據，刑事訴訟法第159 條第1 項定有明文
    。查本案證人石忠河於警詢時之證述，係屬被告以外之人於
    審判外之言詞陳述，性質上屬於傳聞證據，被告劉忠科於本
    院行準備程序時否認其證據能力，且無同法第159 條之3 所
    規定之情事，是依前揭法條意旨，自不具證據能力。惟被告
    以外之人於審判外之陳述，雖不得以之直接作為認定犯罪事
    實與否之證據，但非不得作為彈劾證據，用來爭執被告、證
    人之證明力（最高法院96年度臺上字第1497號判決意旨參照
    ）。
二、次按被告以外之人於審判外之陳述，雖不符前4 條之規定，
    而經當事人於審判程序同意作為證據，法院審酌該言詞陳述
    或書面陳述作成時之情況，認為適當者，亦得為證據；當事
    人、代理人或辯護人於法院調查證據時，知有第159  條第1
    項不得為證據之情形，而未於言詞辯論終結前聲明異議者，
    視為有前項之同意，刑事訴訟法第159 條之5 亦有明文。本
    件以下所引用之各項供述證據，除前開所述部分外，因檢察
    官、被告及辯護人均未於言詞辯論終結前聲明異議，本院審
    酌前開證據作成或取得時之狀況，並無違法或不當情事，復
    經本院於審判期日依法進行調查、辯論，應均具證據能力，
    合先敘明。
貳、實體部分：
一、訊據被告固坦承有於100 年5 月28日下午與石忠河爭吵，並
    搶下母親劉手中之木棍，惟矢口否認有何傷害直系血親尊
    親屬致死之犯行，辯稱：伊與哥哥爭吵時，母親劉見狀拿
    木棍要打伊，伊就將木棍搶下，母親劉就跌倒，伊不知道
    母親是否有受傷，但伊與母親生活50幾年，絕對不會打母親
    云云。惟查：
  (一)劉於100 年5 月28日中午12時40分許，經送行政院衛生署
    旗山醫院（下稱旗山醫院）急診，經診斷受有右臉腫脹、頭
    部外傷併血腫、雙手瘀血及腹部鈍傷等傷害；又於同日下午
    6 時35分許，再送旗山醫院急診，經診斷受有頭部開放性傷
    口併頭皮血腫、硬腦膜下出血、臉部、四肢多處擦傷及瘀青
    等傷害之事實，有旗山醫院急診護理紀錄單及急診創傷專用
    病歷2 份、旗山醫院受理家庭暴力事件驗傷診斷書、旗山醫
    院100 年9 月6 日旗醫務字第1000005094號函暨所附病歷摘
    要報告、鐮刀及劉受傷照片4 張附卷可稽（高雄市政府警
    察局湖內分局高市警分偵字第1000008465號卷【下稱警卷】
    第31頁至第36頁、第56頁至第57頁、第81頁，臺灣高雄地方
    法院檢察署100 年度相字第974 號卷【下稱相字卷】第46頁
    至第53頁，臺灣高雄地方法院檢察署100 年度偵字第15945
    號卷【下稱偵卷】第58頁至第61頁），是上開事實應堪認定
    。
  (二)被告有於100 年5 月28日下午5 時50分許，在其上開住處門
    口，質問石忠河是否對其提出告訴，並與石忠河發生爭執，
    而劉聽聞聲響即以木棍供作枴杖使用而走出察看，並質問
    發生何事，被告即搶下劉手中之木棍，致劉跌倒乙節，
    業據被告坦承在卷（見偵卷第3 頁、第27頁，本院訴字卷第
    10 頁 至第11頁、第63頁），核與證人石忠河於偵查中之證
    述、證人劉松洲於警詢之證述情節大致相符（見警卷第29頁
    ，偵卷第14頁），復有上開木棍扣案足憑，是上開事實可以
    認定。另由劉上開前後於旗山醫院之就診紀錄加以比對，
    當日下午6 時35分許驗傷時之傷勢，就頭部開放性傷口併頭
    皮血腫、硬腦膜下出血、臉部及右腳瘀青等傷害部分，乃係
    中午驗傷時所無之傷勢（見警卷第31頁、第33頁面，偵卷第
    59 頁 、第61頁），且均集中在身體之右半部，應可認係肇
    因於遭被告搶下木棍而跌倒所受之傷害無疑。至證人石忠河
    於偵查中雖證述：母親劉當時聽到外面有吵雜聲，就拿一
    根木棍當作柺杖走出來問發生什麼事，劉忠科就將我母親的
    木棍搶走並徒手打我母親的頭及身體，我母親就倒地，並口
    吐白沫，接著劉忠科又對倒在地上的母親拳打腳踢頭部及肚
    子云云（見偵卷第14頁），除與其於警詢時證稱：劉忠科係
    用拳頭、木棍、腳踢身體，打頭部和身體云云（見警卷第11
    頁）有所不一外，觀之被害人劉之急診護理紀錄單（見警
    卷第33頁反面），亦未見身體、腹部部位有何傷勢，此由臺
    灣高雄地方法院檢察署檢驗報告書、法務部法醫研究所100
    年8 月11日法醫理字第1000004066號函暨所附100 醫剖字第
    1001101703號解剖報告書及100 醫鑑字第1001102212號鑑定
    報告書（見相字卷第33頁至第37頁、第55頁至第65頁）上所
    載，亦無證人石忠河所述之傷勢更可臻明確，是被告辯稱未
    以上述方式毆打其母親等語，尚屬非虛，惟被告搶下劉之
    木棍，致劉跌倒並受有上述傷害之事實，仍可認定。
  (三)被告母親劉係於22年3 月4 日生（見相字卷第34頁劉之
    基本資料），至100 年5 月28日時，已為78歲高齡年邁之人
    ，且中午受有上述右臉腫脹、頭部外傷併血腫、雙手瘀血及
    腹部鈍傷等傷害，業如前述（惟是否為被告毆打所致，詳如
    下述），行動已甚不便，此由證人石忠河於偵查中證稱其母
    親於當日中午至旗山醫院就診後，表示手會痛、腳亦無法走
    ，下午係以木棍當作柺杖行走等語（見偵卷第14頁），益徵
    劉不便於行甚明，而被告既身為劉之子，且與劉同住
    一處，對於劉之年齡及身體狀況當知之甚詳，是被告對於
    將劉手中充作柺杖以供輔助行走使用之木棍搶下，當會導
    致劉跌倒受傷乙情，應可加以預見無疑。
  (四)按刑法第13條第2 項之不確定故意（學理上亦稱間接故意、
    未必故意），與第14條第2 項之有認識過失，及第17條之加
    重結果犯，法文之中，皆有「預見」二字，乃指基於經驗法
    則、論理法則，可以預料得見如何之行為，將會有一定結果
    發生之可能，而其區別，端在前者之行為人，對於構成犯罪
    之事實（包含行為與結果，即被害之人、物和發生之事），
    預見其發生，而此發生不違背本意，存有「認識」及容任發
    生之「意欲」要素；中者，係行為人對於構成犯罪之事實，
    雖然預見可能發生，卻具有確定其不會發生之信念，亦即祇
    有「認識」，但欠缺希望或容任發生之「意欲」要素；後者
    ，則就構成犯罪的基本行為具有故意，但對於該行為所惹起
    之加重結果，主觀上沒有預見，然而按諸客觀情形，當能預
    見，始就此前行為之故意外加後結果之過失，合併評價、加
    重其刑，斯亦承續同法第12條所定「行為非出於故意或過失
    者，不罰」、「過失行為之處罰，以有特別規定者，為限」
    之法理而為規範。易言之，前二者（不確定故意及有認識過
    失）行為人均有認識，並預見行為所可能引發之結果，祇是
    一為容任其發生，一為確信不致發生；後二者（有認識之過
    失犯與加重結果犯）行為人主觀上，皆缺少發生結果之「意
    欲」，但一為並確信結果不會發生，一為超出預期、發生結
    果，符合客觀因果（最高法院100 年度臺上字第3890號判決
    意旨參照）。本件被告並非直接以強制力推倒劉而使其受
    傷，係在搶下劉手中之木棍後，致劉跌倒而受有上述傷
    害，因此被告應非以直接故意傷害劉，惟被告對於搶下木
    棍之行為將導致劉跌倒受傷乙情，應可預見而有「認識」
    ，業如前述，是本件被告對於劉受傷之結果究係基於「不
    確定故意」抑或「有認識過失」，揆諸前揭說明，爭點厥在
    於被告對於劉受傷是否不違背其本意而容任其發生？經查
    ：
  1.被告於100 年5 月28日中午12時許，在上開住處外，有以上
    開方式毆打其母親劉，致劉受有右臉腫脹、頭部外傷併
    血腫、雙手瘀血及腹部鈍傷等傷害乙情，已據證人石忠河於
    偵查中證述明確（見偵卷第13頁至第14頁），另證人即被告
    之胞姐楊石票於警詢及偵查中均證稱：被告於100 年5 月28
    日下午2 時30分許，有以行動電話門號0000000000號撥打至
    我住所00-0000000號電話，並稱母親劉與大哥石忠河吵架
    ，其見狀勸解不聽，一氣之下毆打母親劉等語（見警卷第
    20頁，偵卷第25頁）綦詳，此外，亦有前揭旗山醫院急診護
    理紀錄單、急診創傷專用病歷、受理家庭暴力事件驗傷診斷
    書、病歷摘要報告、鐮刀及劉受傷照片4 張在卷可憑；復
    依據旗山醫院急診護理紀錄單及驗傷診斷證明書記載，被害
    人劉至旗山醫院急診時亦自訴所受傷害係遭二兒子毆打（
    見警卷31頁反面，偵卷第47頁反面，相字卷第49頁），是上
    開事實可堪認定。而被告上揭傷害犯行，雖未據告訴，惟已
    可由此顯見被告對於傷害其母親劉一事之態度。
  2.再者，被告於搶下木棍致劉跌倒在地之後，並未對母親實
    施救助，亦未察看母親之狀況，即持該木棍追打石忠河，此
    經被告坦承不諱（見偵卷第3 頁，本院訴字卷第63頁至第64
    頁），核與證人石忠河於偵查中、證人劉景育於警詢及偵查
    中之證述大致相符（見警卷第26頁，偵卷第14頁、第26頁）
    ，是被告可預見劉跌倒而受有傷害，竟仍只顧追打石忠河
    ，足徵其對搶下木棍致劉受傷之結果，並不違背其本意而
    容任其發生，從而，被告應具傷害劉之不確定故意甚明。
  (五)被害人劉於100 年5 月28日下午6 時35分許送旗山醫院急
    救，再轉送義大醫院進行緊急開顱手術，術後轉至加護病房
    治療，而於同年月30日上午9 時46分許心跳停止死亡；嗣劉
    之屍體經法務部法醫研究所法醫師解剖並鑑定其死因，研
    判劉極可能因跌倒頭部外傷，導致左側顱內對撞性硬腦膜
    下腔出血、腦挫傷、大腦枕葉、右基底核及腦幹腦內出血、
    神經性休克死亡，死者劉頭部遭木棍直接敲擊導致外傷的
    可能性很低，死亡方式疑為意外，待後續司法調查確定等情
    ，有義大醫院出院病歷摘要檢驗單彙總表、診斷證明書、法
    務部法醫研究所上開函文暨所附解剖報告書及鑑定報告書在
    卷可證（見相字卷第37頁至第43頁、第55頁至第65頁）。而
    上開鑑定報告認頭部外傷致左側顱內對撞性硬腦膜下腔出血
    、腦挫傷、大腦枕葉、右基底核及腦幹腦內出血，係因跌倒
    後頭部撞擊所致，故被告搶下被害人劉致其跌倒而受有前
    揭所述之頭部開放性傷口併頭皮血腫、硬腦膜下出血，是被
    害人劉係因上開傷害而死亡，足堪認定，從而被害人劉
    之死亡與被告前揭傷害行為具有相當因果關係，至為灼然。
    又頭部係人體重要器官之所在，極其脆弱，倘施以重力，足
    使頭部破裂出血，導致死亡之結果，而若頭部未受任何防護
    而直接撞擊質地堅硬之地面石頭，相當於以堅硬之鈍器毆擊
    頭部，將使頭部受有重創，不僅足以傷害人體或健康，甚至
    影響腦部功能，造成死亡之結果，另案發當時被害人劉已
    為年邁且不便於行，是搶下其手中木棍使其跌倒，即有可能
    因被害人重心不穩摔倒在地，而使頭部撞擊受傷，致生死亡
    結果，此為一般人於客觀上所能預見，被告為智慮成熟之成
    年人，在客觀上亦應有預見之可能；惟兼衡被害人係被告之
    母親，且母子2 人亦共同生活，彼此間並無深仇大恨，僅因
    被害人劉質問被告為何與其胞兄石忠河爭吵，始搶下劉
    手中之木棍，且案發當時被告係酒後發生爭執，此為被告所
    自承（見本院訴字卷第11頁），與證人石忠河所述相符（見
    偵卷第14頁），是被告情緒處於憤怒狀態，難期冷靜深思，
    且被告亦無殺害被害人之動機與必要，再徵之被告於被害人
    倒地後，未再對被害人為其他加害行為，凡此均足認被告主
    觀上尚乏死亡結果之預見及容認，而僅係出於傷害之犯意，
    應堪認定，然在客觀上既有預見之可能性，且被害人死亡之
    結果，又與其傷害行為具有相當因果關係，被告自應就此死
    亡結果負責。
  (六)綜上所述，本件事證明確，被告有傷害直系血親尊親屬致死
    之犯行，堪以認定，應予依法論科。
二、按家庭暴力者，謂家庭成員間實施身體或精神上不法侵害之
    行為；又家庭暴力罪者，謂家庭成員間故意實施家庭暴力行
    為而成立其他法律所規定之犯罪，家庭暴力防治法第2 條第
    1 款、第2 款分別定有明文。查被害人為被告之母親，且同
    住一處，業據被告供述在卷（見警卷第5 頁，本院訴字卷第
    11頁），被害人乃被告之直系血親尊親屬，係屬家庭暴力防
    治法第3 條第3 款規定之家庭成員關係，而被告搶下木棍致
    被害人跌倒致死之行為，已屬家庭成員間實施身體上不法侵
    害之行為，即為家庭暴力防治法第2 條第2 項所稱之家庭暴
    力罪，且構成刑法第280 條、第277 條第2 項前段之傷害直
    系血親尊親屬致死罪，惟因家庭暴力防治法之上開規定並無
    罰則之規定，是應僅依刑法第280 條、第277 條第2 項前段
    規定予以論罪科刑。核被告所為，係犯刑法第277 條第2 項
    前段、第280 條之傷害直系血親尊親屬致死罪。另依刑法第
    280 條規定，除法定本刑為無期徒刑部分不得加重外，有期
    徒刑部分應依法加重其刑。爰審酌被告為被害人之子，本應
    克盡孝道以報親恩，竟因一時憤怒，即搶下母親手中木棍致
    其跌倒、頭部撞擊地面而受有傷害，並因此而死亡，且犯後
    猶未見悔意，態度難認良好，惟念被告係於酒後一時衝動而
    為，手段尚非兇殘，客觀上雖得預見被害人死亡結果，然主
    觀上卻未預見，並斟酌其犯罪動機、目的、手段、所生損害
    及犯後態度等一切情狀，量處如主文所示之刑，以資懲儆。
    至扣案之木棍1 支，乃被害人劉以之供作枴杖所使用，被
    告雖係因搶下該木棍而致被害人跌倒受傷，然究非被告用以
    供本件犯罪所使用之物，爰不為沒收之諭知，併此敘明。
據上論斷，應依刑事訴訟法第299 條第1 項前段，刑法第277 條
第2 項前段、第1 項、第280條，判決如主文。
本案經檢察官吳書怡到庭執行職務。
中    華    民    國   100    年    10    月    31    日
                  刑事第九庭    審判長法  官  鄭詠仁
                                      法  官  王麗芳
                                      法  官  王宗羿
以上正本係照原本作成。
如不服本判決應於收受本判決後10日內向本院提出上訴書狀，並
應敘述具體理由，如未敘述上訴理由者，應於上訴期間屆滿後20
日內補提理由書狀於本院（均須按他造當事人之人數附繕本）「
切勿逕送上級法院」。
中    華    民    國   100    年    10    月    31    日
                                書記官  王淑娟
附錄本案論罪科刑法條全文：
中華民國刑法第277條
傷害人之身體或健康者，處3 年以下有期徒刑、拘役或1 千元以
下罰金。
犯前項之罪因而致人於死者，處無期徒刑或 7 年以上有期徒刑；
致重傷者，處 3 年以上 10 年以下有期徒刑。
中華民國刑法第280條
對於直系血親尊親屬，犯第 277 條或第 278 條之罪者，加重
其刑至2分之1。